---
title: "Tugas Praktikum MPDW Pertemuan 4"
author: "Chaca Alya Fahrani"
date: "2025-09-20"
output: html_document
editor_options: 
  markdown: 
    wrap: 72
---

# **Proses MA**

## **Pembangkitan Proses MA(2)**

Akan dicoba membangkitkan proses MA, yaitu MA(2) dengan
$\theta_{1} = 0.4$ dan $\theta_{2} = 0.6$ sebanyak 300 observasi dan
$c=0$. Karena MA(2) memerlukan lag sampai $e_{t-2} = 0.4$, maka dua
nilai awal white noise digunakan sebagai inisialisasi.

```{r}
set.seed(039)
wn <- rnorm(300)   # white noise
ts.plot(wn)
```

```{r}
set.seed(039)
ma2 <- wn[c(1,2)] # dua nilai awal white noise 
```

Nilai-nilai selanjutnya dapat dicari melalui loop. Bentuk loop dapat
dilihat dari rumus MA(2) yang hendak dibangkitkan: $$\
y_t = e_t+0.4e_{t-1}+0.6e_{t-2}$$\

```{r}
set.seed(039)
for(i in 3:300){
   ma2[i] <- wn[i] + 0.4 * wn[i - 1] + 0.6 * wn[i - 2]
}
ma2
```

Selain menggunakan cara manual di atas, pembangkitan proses MA(2) dapat
dilakukan dengan fungsi `arima.sim()` sebagai berikut.

```{r}
ma_2 <- arima.sim(list(order = c(0,0,2), ma = c(0.4, 0.6)), n = 300)
ma_2
```

## **Karakteristik MA(2)**

### **Plot Time Series**

```{r}
par(mfrow = c(1, 2))
ts.plot(ma2)
ts.plot(ma_2)
par(mfrow = c(1, 1))
```

Berdasarkan plot time series, terlihat bahwa data MA(2) yang
dibangkitkan stasioner dalam rataan

### **Plot ACF**

```{r}
par(mfrow = c(1, 2))
acf(ma2)
acf(ma_2)
par(mfrow = c(1, 1))
```

Berdasarkan plot AFC tersebut, terlihat bahwa plot ACF *cuts off* di lag
kedua.

### **Plot PACF**

```{r}
par(mfrow = c(1, 2))
pacf(ma2)
pacf(ma_2)
par(mfrow = c(1, 1))
```

Berdasarkan plot PACF tersebut, terlihat bahwa plot PACF cenderung
*tails off* dan membentuk gelombang sinus.

### **Plot EACF**

```{r}
TSA::eacf(ma2)
TSA::eacf(ma_2)
```

Berdasarkan pola segitiga nol pada plot EACF, terlihat bahwa segitiga
nol berada pada ordo AR(0) dan ordo MA(2).

## **Scatterplot Antar Lag**

### **Scatterplot antara** $Y_t$ **dengan** $Y_{t-1}$

```{r}
#Yt
yt_ma2 <- ma2[-1]
yt_ma2
#Yt-1
yt_1_ma2 <- ma2[-300]
yt_1_ma2
```

```{r}
plot(y=yt_ma2,x=yt_1_ma2, main="Yt vs Yt-1 pada (MA2)", xlab="Yt-1", ylab="Yt")
```

Berdasarkan scatterplot tersebut, terlihat bahwa cenderung terdapat
hubungan positif yang lemah antara $Y_t$ dengan $Y_{t-1}$.

### **Scatterplot antara** $Y_t$ **dengan** $Y_{t-2}$

```{r}
#Yt
yt_ma2_2 <- ma2[-c(1,2)]
yt_ma2_2
#Yt-2
yt_2_ma2 <- ma2[-c(299,300)]
yt_2_ma2
```

```{r}
plot(y=yt_ma2_2,x=yt_2_ma2, main="Yt vs Yt-2 (MA2)", xlab="Yt-2", ylab="Yt")
```

Berdasarkan scatterplot tersebut, terlihat bahwa cenderung terdapat
hubungan positif yang lemah antara $Y_t$ dengan $Y_{t-2}$.

### **Scatterplot antara** $Y_t$ **dengan** $Y_{t-3}$

```{r}
#Yt
yt_ma2_3 <- ma2[-c(1,2,3)]
yt_ma2_3
#Yt-3
yt_3_ma2 <- ma2[-c(289,299,300)]
yt_3_ma2
```

```{r}
plot(y=yt_ma2_3,x=yt_3_ma2, main="Yt vs Yt-3 (MA2)", xlab="Yt-3", ylab="Yt")
```

Berdasarkan scatterplot tersebut, terlihat bahwa cenderung tidak
terdapat hubungan antara $Y_t$ dengan $Y_{t-3}$.

## **Autokorelasi Antar Lag**

### **Korelasi antara** $Y_t$ **dengan** $Y_{t-1}$

```{r}
cor(yt_ma2,yt_1_ma2) 
```

Korelasi antara $Y_t$ dengan $Y_{t-1}$ dari hasil simulasi mendekati
perhitungan teoritis yaitu : $$\
\rho_1=\frac{\theta_{1}+\theta_{1}\theta_{2}}{1+\theta_{1}^2+\theta_{2}^2}=\frac{(0.4)+(0.4)(0.6)}{1+(0.4)^2+(0.6)^2}= 0.421
$$\

### **Korelasi antara** $Y_t$ **dengan** $Y_{t-2}$

```{r}
cor(yt_ma2_2,yt_2_ma2) 
```

Korelasi antara $Y_t$ dengan $Y_{t-2}$ dari hasil simulasi mendekati
perhitungan teoritis yaitu : $$
\rho_2=\frac{\theta_{2}}{1+\theta_{1}^2+\theta_{2}^2}=\frac{0.6}{1+(0.4)^2+(0.6)^2}= 0.395 $$

### **Korelasi antara** $Y_t$ **dengan** $Y_{t-3}$

```{r}
cor(yt_ma2_3,yt_3_ma2) 
```

Korelasi antara $Y_t$ dengan $Y_{t-3}$ dari hasil simulasi mendekati
perhitungan secara teoritis yakni bernilai 0. Secara teoritis nilai
korelasi $\rho_{k} = 0$ untuk $k = 3,4,..$

# **Proses AR**

## **Pembangkitan Proses AR(2)**

Akan dicoba membangkitkan proses AR, yaitu AR(2) dengan $\phi_{1} = 0.5$
dan $\phi_{2} = 0.2$ sebanyak 300 observasi dan $c=0$.

Nilai-nilai selanjutnya dapat dicari melalui loop. Bentuk loop dapat
dilihat dari rumus AR(2) yang hendak dibangkitkan: $$
Y_t = e_t+0.5Y_{t-1}+0.2Y_{t-2}$$\

```{r}
set.seed(039)
n<-length(wn) # panjang sama dengan panjang white noise

ar2 <- c(2:n)

for (i in 3:n) {
  ar2[i]<-wn[i]+0.5*ar2[i-1]+ 0.2* ar2[i - 2]
}
ar2
```

Selain menggunakan cara di atas, pembangkitan proses AR dapat dilakukan
dengan fungsi `arima.sim()` sebagai berikut.

```{r}
ar_2 <- arima.sim(list(order=c(2,0,0), ar= c(0.5,0.2)), n=300)
ar_2
```

## **Karakteristik AR(2)**

### **Plot Time Series**

```{r}
par(mfrow = c(1, 2))
ts.plot(ar2)
ts.plot(ar_2)
par(mfrow = c(1, 1))
```

Berdasarkan plot time series tersebut terlihat bahwa data cenderung
stasioner pada rataan.

### **Plot ACF**

```{r}
par(mfrow = c(1, 2))
acf(ar2)
acf(ar_2)
par(mfrow = c(1, 1))
```

Berdasarkan plot ACF tersebut terlihat bahwa plot ACF cenderung *tails
off*.

### **Plot PACF**

```{r}
par(mfrow = c(1, 2))
pacf(ar2)
pacf(ar_2)
par(mfrow = c(1, 1))
```

Berdasarkan plot PACF tersebut, terlihat bahwa plot PACF *cuts off* pada
lag kedua.

### **Plot EACF**

```{r}
TSA::eacf(ar2)
TSA::eacf(ar_2)
```

Berdasarkan pola segitiga nol pada plot EACF, terlihat bahwa segitiga
nol berada pada ordo AR(2) dan ordo MA(0)

## **Scatterplot Antar Lag**

### **Scatterplot antara** $Y_t$ **dengan** $Y_{t-1}$

```{r}
#Yt
yt_ar2 <- ar2[-1]
yt_ar2
#Yt-1
yt_1_ar2 <- ar2[-300]
yt_1_ar2
```

```{r}
plot(y=yt_ar2,x=yt_1_ar2, main="Yt vs Yt-1 pada (AR2)", xlab="Yt-1", ylab="Yt")
```

Berdasarkan scatterplot tersebut, terlihat bahwa terdapat hubungan
positif antara $Y_t$ dengan $Y_{t-1}$.

### **Scatterplot antara** $Y_t$ **dengan** $Y_{t-2}$

```{r}
#Yt
yt_ar2_2 <- ar2[-c(1,2)]
yt_ar2_2
#Yt-2
yt_2_ar2 <- ar2[-c(299,300)]
yt_2_ar2
```

```{r}
plot(y=yt_ar2_2,x=yt_2_ar2, main="Yt vs Yt-2 (AR2)", xlab="Yt-2", ylab="Yt")
```

Berdasarkan scatterplot tersebut, terlihat bahwa terdapat hubungan
positif antara $Y_t$ dengan $Y_{t-2}$.

### **Scatterplot antara** $Y_t$ **dengan** $Y_{t-3}$

```{r}
#Yt
yt_ar2_3 <- ar2[-c(1,2,3)]
yt_ar2_3
#Yt-3
yt_3_ar2 <- ar2[-c(289,299,300)]
yt_3_ar2
```

```{r}
plot(y=yt_ar2_3 ,x=yt_3_ar2, main="Yt vs Yt-3 (AR2)", xlab="Yt-3", ylab="Yt")
```

Berdasarkan scatterplot tersebut, terlihat bahwa terdapat hubungan yang
positif antara $Y_t$ dengan $Y_{t-3}$.

## **Autokorelasi Antar Lag**

### **Korelasi antara** $Y_t$ **dengan** $Y_{t-1}$

```{r}
cor(yt_ar2,yt_1_ar2) 
```

Korelasi antara $Y_t$ dengan $Y_{t-1}$ dari hasil simulasi mendekati
perhitungan teoritis yaitu : $$
\rho_1=\frac{\phi_{1}}{1-\phi_{2}}=\frac{0.5}{1-(0.2)}= 0.625
$$\

### **Korelasi antara** $Y_t$ **dengan** $Y_{t-2}$

```{r}
cor(yt_ar2_2,yt_2_ar2) 
```

Korelasi antara $Y_t$ dengan $Y_{t-2}$ dari hasil simulasi mendekati
perhitungan teoritis yaitu : $$\
\rho_2=\frac{\phi_{2}(1-\phi_{2})+\phi_{1}^2}{1-\phi_{2}}=\frac{0.2(1-0.2)+(0.5)^2}{1-0.2}= 0.5125$$\

### **Korelasi antara** $Y_t$ **dengan** $Y_{t-3}$

```{r}
cor(yt_ar2_3,yt_3_ar2) 
```

Korelasi antara $Y_t$ dengan $Y_{t-3}$ dari hasil simulasi mendekati
perhitungan teoritis yaitu : $$\
\rho_3=\frac{\phi_{1}\phi_{2}[(1-\phi_{2})+1]+\phi_{1}^3}{1-\phi_{2}}=\frac{0.5(0.2)[(1-0.2)+1](0.5)^3}{1-0.2}= 0.381$$\

# **Proses ARMA**

## **Pembangkitan Proses ARMA(2,2)**

Akan dicoba membangkitkan proses ARMA, yaitu ARMA(2,2) dengan
$\theta_{1} = 0.4$,$\theta_{2} = 0.6$,$\phi_{1} = 0.5$, dan
$\phi_{2} = 0.2$ sebanyak 300 observasi dan $c=0$.

Nilai-nilai selanjutnya dapat dicari melalui loop. Bentuk loop dapat
dilihat dari rumus ARMA(2,2) yang hendak dibangkitkan: $$\
Y_t = 0.5Y_{t-1}+0.2Y_{t-2}+e_{t}+0.4e_{t-1}+0.6e_{t-2}$$\

```{r}
set.seed(039)
n = length(wn)

y.arma = c(1:n)

for (i in 3:n){y.arma[i] = 0.5*y.arma[i-1] + 0.2 * y.arma[i-2]+ wn[i] + 0.4*wn[i-1]+ 0.6 * wn[i-2]}
y.arma
```

Pembangkitan ARMA(p,q) juga dapat dilakukan dengan fungsi `arima.sim`
sebagai berikut.

```{r}
arma22 <- arima.sim(list(order=c(2,0,2), ar = c(0.5,0.2), ma = c(0.4,0.6)), n=300)
arma22
```

## **Karakteristik ARMA(1,1)**

### **Plot Time Series**

```{r}
par(mfrow = c(1, 2))
ts.plot(y.arma)
ts.plot(arma22)
par(mfrow = c(1, 1))
```

Berdasarkan plot time series tersebut, terlihat bahwa model ARMA(2,2)
cenderung stasioner dalam rataan

```{r}
par(mfrow = c(1, 2))
acf(y.arma)
acf(arma22)
par(mfrow = c(1, 1))
```

Berdasarkan plot ACF tersebut, terlihat bahwa model ARMA(2,2) hasil
simulasi memiliki plot ACF yang *tails off*, sesuai dengan teori yang
ada.

### **Plot PACF**

```{r}
par(mfrow = c(1, 2))
pacf(y.arma)
pacf(arma22)
par(mfrow = c(1, 1))
```

Berdasarkan plot PACF tersebut, terlihat bahwa model ARMA(2,2) hasil
simulasi memiliki plot PACF yang *tails off*.

### **Plot EACF**

```{r}
TSA::eacf(y.arma)
TSA::eacf(arma22)
```

Berdasarkan pola segitiga nol pada plot EACF, terlihat bahwa segitiga
nol berada pada ordo AR(2) dan ordo MA(2).

## **Scatterplot Antar Lag**

### **Scatterplot antara** $Y_t$ **dengan** $Y_{t-1}$

```{r}
#Yt
yt_arma <- arma22[-1]
yt_arma
#Yt-1
yt_1_arma <- arma22[-300]
yt_1_arma
```

```{r}
plot(y=yt_arma,x=yt_1_arma, main="Yt vs Yt-1 pada ARMA(2,2)", xlab="Yt-1", ylab="Yt")
```

Berdasarkan scatterplot tersebut, terlihat bahwa terdapat hubungan
positif antara $Y_t$ dengan $Y_{t-1}$. Hal ini sesuai dengan teori yang
ada.

### **Scatterplot antara** $Y_t$ **dengan** $Y_{t-2}$

```{r}
#Yt
yt_arma_2 <- arma22[-c(1,2)]
yt_arma_2
#Yt-1
yt_2_arma <- arma22[-c(299,300)]
yt_2_arma
```

```{r}
plot(y=yt_arma_2,x=yt_2_arma, main="Yt vs Yt-2 pada ARMA(2,2)", xlab="Yt-2", ylab="Yt")
```

Berdasarkan scatterplot tersebut, terlihat bahwa terdapat hubungan
positif antara $Y_t$ dengan $Y_{t-2}$.

### **Scatterplot antara** $Y_t$ **dengan** $Y_{t-3}$

```{r}
#Yt
yt_arma_3 <- arma22[-c(1,2,3)]
yt_arma_3
#Yt-1
yt_3_arma <- arma22[-c(298,299,300)]
yt_3_arma
```

```{r}
plot(y=yt_arma_3,x=yt_3_arma, main="Yt vs Yt-3 pada ARMA(2,2)", xlab="Yt-3", ylab="Yt")
```

Berdasarkan scatterplot tersebut, terlihat bahwa terdapat hubungan
positif antara $Y_t$ dengan $Y_{t-3}$.

## **Autokorelasi Antar Lag**

### **Korelasi antara** $Y_t$ **dengan** $Y_{t-1}$

```{r}
cor(yt_arma,yt_1_arma) 
```

Autokorelasi secara teoritis $\rho_k = \frac{\gamma_k}{\gamma_0}$ bisa
dihitung dengan persamaan **Yule-Walker** untuk ARMA(2,2):
$$\gamma_0 ={\phi_{1}\gamma_{1}+ \phi_{2}\gamma_{2}+\sigma^2(1+\theta_1^2+\theta_2^2)}
$$\

$$\gamma_1 ={\phi_{1}\gamma_{0}+ \phi_{2}\gamma_{1}+\sigma^2(\theta_1+\theta_1\theta_2)}
$$\

$$\gamma_2 ={\phi_{1}\gamma_{1}+ \phi_{2}\gamma_{0}+\sigma^2\theta_2}
$$\

$$\gamma_3 ={\phi_{1}\gamma_{2}+ \phi_{2}\gamma_{1}}
$$\

```{r}
phi <- c(0.5, 0.2)
theta <- c(0.4, 0.6)
sigma2 <- 1

# sistem linear: gamma0, gamma1, gamma2
library(Matrix)

A <- matrix(c(
  1, -phi[1], -phi[2],
 -phi[1], 1 - phi[2], 0,
 -phi[2], -phi[1], 1
), nrow=3, byrow=TRUE)

b <- c(sigma2*(1 + theta[1]^2 + theta[2]^2),
       sigma2*(theta[1] + theta[1]*theta[2]),
       sigma2*theta[2])

gamma <- solve(A, b)
gamma0 <- gamma[1]
gamma1 <- gamma[2]
gamma2 <- gamma[3]
gamma3 <- phi[1]*gamma2 + phi[2]*gamma1
```

Korelasi antara $Y_t$ dengan $Y_{t-1}$ dari hasil simulasi mendekati
perhitungan teoritis, yakni

```{r}
rho1 <- gamma1 / gamma0
rho1
```

### **Korelasi antara** $Y_t$ **dengan** $Y_{t-2}$

```{r}
cor(yt_arma_2,yt_2_arma) 
```

Korelasi antara $Y_t$ dengan $Y_{t-2}$ dari hasil simulasi mendekati
perhitungan teoritis, yakni

```{r}
rho2 <- gamma2 / gamma0
rho2
```

### **Korelasi antara** $Y_t$ **dengan** $Y_{t-3}$

```{r}
cor(yt_arma_3,yt_3_arma) 
```

Korelasi antara $Y_t$ dengan $Y_{t-3}$ dari hasil simulasi mendekati
perhitungan teoritis, yakni

```{r}
rho3 <- gamma3 / gamma0
rho3
```
