---
title: "G1401231039_Chaca Alya Fahrani_Tugas 5 MPDW"
author: "Chaca Alya Fahrani"
date: "2025-10-01"
output: html_document
---

## **Library**

```{r}
library(ggplot2)
library(tsibble)
library(tseries)
library(MASS)
```

## **Impor Data**

```{r}
library(rio)
data_kelompok <- import("https://raw.githubusercontent.com/Chacaalya/mpdw/main/pertemuan%201/data%20latihan%20mpdw%20(store%20sales)_Chaca%20Alya.xlsx")
data_kelompok
```

## **Mengambil Data (dari baris 101-200)**

```{r}
Data_Sales <- data_kelompok[101:200,]
Data_Sales
```

## **Mengubah data agar terbaca sebagai data deret waktu**

```{r}
data_sales.ts <- ts(Data_Sales$Total_Sales)
```

## **Eksplorasi Data**

### **Plot data deret waktu**

```{r}
plot_stas <- data_sales.ts |> as_tsibble() |> 
  ggplot(aes(x = index, y = value)) + geom_line() + theme_bw() +
  xlab("Obs") + ylab("Nilai")
plot_stas
```

Berdasarkan plot data deret waktu, terlihat bahwa data cenderung memiliki pola yang stasioner dalam rataan, ditandai dengan data yang menyebar di sekitar nilai tengahnya (225) dan stasioner dalam ragam, ditandai dengan lebar pita yang cenderung sama.

## **Uji Stasioneritas Data**

### **Plot ACF**

```{r}
acf(data_sales.ts)
```

Berdasarkan plot ACF, terlihat bahwa plot ACF data ***cut off*** pada lag ke 1.

### **Uji ADF**

$H_0$ : Data tidak stasioner dalam rataan

$H_1$ : Data stasioner dalam rataan

```{r}
tseries::adf.test(data_sales.ts)
```

Berdasarkan uji ADF tersebut, didapat ***p-value*** sebesar **0,01** yang lebih kecil dari taraf nyata 5% sehingga **tolak** $H_0$ dan menandakan bahwa **data stasioner dalam rataan**. Hal ini sesuai dengan hasil eksplorasi menggunakan plot time series dan plot ACF.

### **Plot Box-Cox**

```{r}
index <- seq(1:100) # Datanya sebanyak 100
bc = boxcox(data_sales.ts~index, lambda = seq(-4,4,by=0.01))
# SK
bc$x[bc$y > max(bc$y) - 0.5 * qchisq(.95,1)]
# Nilai Rounded Lambda
lambda <- bc$x[which.max(bc$y)]
lambda
```

Gambar di atas menunjukkan nilai ***rounded value*** **(**$\lambda$**)** optimum sebesar **0,16** dan pada selang kepercayaan 95% nilai memiliki batas bawah **-1.94** dan batas atas **2,23**. Selang tersebut memuat nilai satu sehingga dapat dikatakan bahwa data **stasioner dalam ragam.**

**Kesimpulan :**

Hasil eksplorasi dengan plot data penuh menunjukkan bahwa data total penjualan sudah stasioner, baik dalam rataan maupun dalam ragam. Tahapan selanjutnya yakni membagi data latih dan data uji dengan proporsi 78%:22%.

## **Pemilihan Data Training (Latih) dan Testing (Uji)**

### **Plot Data Latih**

```{r}
dt_train <- Data_Sales[1:78,] # 78 data
dt_train.ts <- ts(dt_train$Total_Sales)
plot.ts(dt_train.ts, lty=1, xlab="Waktu", ylab="Sales Total", main="Plot Sales Train")
```

Berdasarkan plot data deret waktu pada data latih, terlihat bahwa data cenderung memiliki pola yang stasiner (bergerak pada nilai tengah tertentu). Hal ini mengindikasikan bahwa data stasioner dalam rataan.

### **Plot Data Uji**
```{r}
dt_test <- Data_Sales[79:100,]
dt_test.ts <- ts(dt_test$Total_Sales)
plot.ts(dt_test.ts, lty=1, xlab="Waktu", ylab="Sales Total", main="Plot Sales Train")
```

## **Uji Stasioneritas Data**

### **Plot ACF**

```{r}
acf(dt_train.ts)
```

Berdasarkan plot ACF, terlihat bahwa plot ACF pada data tersebut cenderung *tails off* dan membentuk gelombang sinus.

### **Uji ADF**

$H_0$ : Data tidak stasioner dalam rataan

$H_1$ : Data stasioner dalam rataan

```{r}
tseries::adf.test(dt_train.ts)
```

Berdasarkan uji ADF tersebut, didapat ***p-value*** sebesar **0,01** yang lebih kecil dari taraf nyata 5% sehingga **tolak** $H_0$ dan menandakan bahwa **data latih stasioner dalam rataan**. Hal ini sesuai dengan hasil eksplorasi menggunakan plot time series dan plot ACF.

### **Plot Box-Cox**

```{r}
index <- seq(1:78)
bc = MASS::boxcox(dt_train.ts~index, lambda = seq(-4,4,by=1))
#Nilai Rounded Lambda
lambda <- bc$x[which.max(bc$y)]
lambda
#SK
bc$x[bc$y > max(bc$y) - 0.5 * qchisq(.95,1)]
```

Plot Boxcox menunjukkan nilai ***rounded value*** **(**$\lambda$**)** optimum sebesar **-0,121** dan pada selang kepercayaan 95% nilai memiliki batas bawah **-2,464** dan batas atas **2,141**. Selang tersebut memuat nilai satu sehingga dapat dikatakan bahwa **data latih stasioner dalam ragam.**

**Kesimpulan Keseluruhan:**

Setelah dilakukan eksplorasi baik menggunakan data penuh maupun data latih, data total penjualan sudah stasioner, baik dalam rataan maupun dalam ragam (sudah memenuhi syarat stasioner). Sehingga di sini kami tidak melakukan penanganan terkait ketidakstasioneran data.

